臺灣臺中地方法院民事判決　　　　　　 94年度簡上字第131號
上　訴　人　林仕顯即祭祀公業林江管理人
訴訟代理人　甲○○
訴訟代理人　乙○○
被上訴人　　丁○○
訴訟代理人　丙○○
上列當事人間請求履行協議書事件，上訴人對於中華民國94年3
月2日臺灣臺中地方法院沙鹿簡易庭93年度沙簡字第678號第一審
判決提起上訴，本院判決如下：
    主    文
上訴駁回。
第二審訴訟費用由上訴人負擔。
    事實及理由
壹、上訴聲明：
一、上訴人方面：(一)原判決不利於上訴人之部分廢棄；(二)、
    右廢棄部分，被上訴人在第一審簡易之訴駁回。
二、被上訴人之聲明：如主文第一項所示。
貳、本事件經本院審理結果，認原審為被上訴人勝訴之判決，經
    核於法要無不合，應予維持，並引用第一審判決記載之事實
    及理由（如附件）。
參、上訴人於本院提出傳喚證人林慶朝、林德旺、林清田、林日
    東、林金追之聲請，其待證事實分別為：「林慶朝是公會的
    監察人，要叫他來證明公會的支出都是核實的。林德旺待證
    事實與林慶朝一樣。林清田、林日東、林金追，要叫他們來
    證明他們所收的錢，是江代書個人的行為」（見本院94年7
    月12日準備程序筆錄）。
    惟查，本件受命法官曾會同兩造整理不爭執之證據方法如下
    ：林江祭祀公業收入支出明細表九十三年第一次派下員
    大會前收支明細表土地出售及財務收支總表九十三年三
    月十四日派下員大會會議紀錄九十三年七月二十日土地出
    售及財務收支總表收款證明書保證書領款證明書及
    委任契約書（見本院同上準備程序筆錄）。關於林江祭祀公
    業之收支、包括林清田、林日東、林金追等人在內之收款人
    自訴外人甲○○收取房屋補償款[林清田部分：41.8坪，收
    取金額新台幣 (以下同)125400 元，林日東部分：34.7坪，
    收取金額104100元，林金追林信豐部分：43坪，收取金額
    129000元，林清田代簽收]之情形，均已明確，上訴人就同
    一事實復聲請傳喚上開證人供證，即欠缺必要性，不應准許
    之。此外，上訴意旨，並未提出其他新攻擊防禦方法，僅猶
    執前詞，指摘原判決不當，求予廢棄改判，為無理由，應予
    駁回。
肆、據上論結，本件上訴為無理由，依民事訴訟法第四百三十六
    條之一第三項、第四百四十九條第一項、第四百五十四條、
    第七十八條，判決如主文。
中　　華　　民　　國　　94　　年　　8　　月　　26　　日
                  民事第二庭審判長法官　許冰芬
                                  法官  陳秋月
                                  法官  劉長宜
上正本證明與原本無異。
本件不得上訴。
中　　華　　民　　國　　94　　年　　8　　月　　26　　日
                                書記官　黃英寬
附件：
臺臺中地方法院民事判決　　　　九十三年度沙簡字第六七八號
　　原　　　告　丁○○　住台中縣烏日鄉○○村○○路一四七
                          號
　　訴訟代理人　丙○○　住基隆市○○路一六五之四號十六樓
　　被      告  林仕顯即祭祀公業林江管理人
　　　　　　　　　　　　住台中縣烏日鄉○○村○○○路八五
　　訴訟代理人　甲○○　住台中市○○區○○街二一零號四樓
                          之三
右當事人間履行協議書事件，本院於民國九十四年二月十六日言
詞辯論終結，判決如左：
    主　　文被告應給付原告新臺幣壹拾萬肆仟壹佰陸拾元，及
自民國九十三年十一月五日起至清償日止按年息百分之五計算之
利息。
原告其餘之訴駁回。
訴訟費用由被告負擔二分之一，餘由原告負擔。
本判決第一項得假執行；但被告以新臺幣壹拾萬肆仟壹佰陸拾元
為原告預供擔保後，得免為假執行。
原告其餘假執行之聲請駁回。
    事實及理由
一、原告主張被告為出售林江祭祀公業所有坐落台中縣烏日鄉○
    ○段第二九、三十地號土地，必須拆除原告所有坐落於上開
    土地之台中縣烏日鄉螺潭村新開巷三十六號房屋及豬舍，而
    與原告簽訂房屋拆除補償協議書，補償房屋每坪新臺幣（下
    同）九千元（屬第三級補償標準），計有三０．一三坪；補
    償豬舍每坪四千元（屬第一級補償標準），計有四．五九坪
    。並於協議書第五點明訂，土地上房屋之其他占有人之補償
    款，若有增加，被告應一律以最高補償額為標準，比照該款
    辦理補償原告。嗣原告於被告所公布之祭祀公業林江收入支
    出明細、九十三年度第一次派下員大會前收支明細表與土地
    出售及財務收支總表等資料內，發現被告於其他土地占有人
    房屋拆除補償費有增加每坪三千元之情形，隨即於九十三年
    七月二十七日以基隆愛三路郵局第二三四四號存證信函催告
    被告比照辦理，補發補償費差額一十萬四千一百六十元，被
    告收受該存證信函後，仍置之不理。其未依協議書補發拆除
    補償金予原告，已屬違約，依該協議書第四條，原告自得請
    求被告給付違約金一十萬元。為此，依協議書提起本訴，並
    聲明：求為判決被告應給付原告二十萬四千一百六十元及自
    本院九十三年度促字第六０三五二號支付命令送達翌日起至
    清償日止按年息百分之五計算之利息，及以供擔保為條件之
    假執行宣告。
二、被告則以原告所提出第一次派下員大會前之收支明細表所列
    每坪增加房屋補貼三千元乙案（但即江代書借金二百萬元部
    分），於派下員大會確有提出討論，但經　議決：「不予通
    過」。是以林江祭祀公業實際上並未增加補償費予任何第三
    人。原告所提出九十三年七月二十日本公業「土地出售收支
    總表」中支出欄第七項「江代書墊付二百萬元」、第八項「
    代辦費三百七十五萬元」均係確實。該二項即代辦人甲○○
    辦理本公業確實應得之酬勞合計五百七十五萬元。因處理本
    公業土地上房屋拆除工作，地上物所有人林紹鴻等人組成自
    救會抗爭，嗣經協調後，代辦人江代書自其酬勞中提出二百
    萬元，以對自救會成員之地上物每坪增加補償三千元。然為
    配合江代書申報綜合所得稅之需，而以「江代書墊付二百萬
    元」列為科目，「代辦費」另列為一科目云云置辯，並聲明
    ：求為判決駁回原告之訴，如受不利判決，願供擔保，請准
    免為假執行。
三、原告主張伊所有前揭房屋及豬舍坐落於林江祭祀公業所有台
    中縣烏日鄉○○段第二九、三十地號土地（以下稱系爭土地
    ）上。被告為出售該土地，須拆除原告之上開房屋、豬舍，
    而與原告簽訂協議書，約定補償房屋每坪九千元（屬第三級
    補償標準），計有三０．一三坪；豬舍每坪四千元（屬第一
    級補償標準），計有四．五九坪。並於該協議書第五點明訂
    ，土地上房屋之其他占有人之補償款，若有增加，被告應一
    律以最高補償額為標準，比照該款辦理補償原告等情，為被
    告所不爭執，復據原告提出協議書為證，自足堪信憑。
四、至於原告另主張被告對於其他占有人之房屋拆除補償費，每
    坪增加補償三千元，伊曾以存證信函催告被告依協議書比照
    辦理，惟被告收受該函後，置之不理等語。被告固不否認有
    其他占有人收取每坪增加三千元之補償費，及原告函催伊依
    協議書比照辦理等情，惟以前詞為辯。是本件首應審究者，
    乃本件祭祀公業或訴外人甲○○代書增加補償其他占有人每
    坪增加三千元？經查，林江祭祀公業於其收入支出明細表中
    之支出明細分列代書費為三百萬元，江代書借金二百萬元，
    後者部分更於其備註欄載明房屋補貼每坪增加三千元（代書
    與委員應允）等語，此有原告提出之林江祭祀公業收入支出
    明細可稽，由上可知上述二百萬元係用於房屋補償之費用，
    縱係以江代書借金科目記載，然究與代書費有別，否則，倘
    上開二百萬元與三百萬元均屬應給付訴外人甲○○之報酬（
    代書費），自無庸分別記載，更無記載為江代書借金。被告
    雖辯稱該二百萬元部分未經本祭祀公業九十三年三月十四日
    第一次派下員大會決議不予通過，並提出該次派下員大會會
    議記錄為證。然該祭祀公業於同日製作之九十三年度第一次
    派下員大會前收支明細表亦將房屋拆除補貼金與代辦費分別
    記載，而房屋補償費記載包括江代書補助外人二百萬元，此
    亦據原告提該收支明細表可按，亦徵代辦費縱係代書費，亦
    與房屋補償費為不同款項，且如上開二百萬元之房屋補償費
    係屬應給付訴外人甲○○之代書費，該派下員大會既承認三
    百萬元之代書費，又豈不追認上開二百萬元部分？再參以本
    祭祀公業製作之土地出售及財務收支總表亦將地上房屋拆除
    補償款及代辦費分別記載，足見，上開用以房屋拆除補償之
    二百萬元，無論係以江代書借金或江代書墊付名稱記載，均
    足認非屬應給付訴外人甲○○之代書費。又按常理言，倘增
    加補償費係由訴外人甲○○代書以其報酬吸收，應與本祭祀
    公業無關，自不應將之列於被告之帳目中。然依上述各節，
    可見上開房屋補償費確列於被告之祭祀公業支出帳目中，而
    未統計於應給付之代書費或代辦費項下，據此，益徵該部分
    房屋補償費非屬代書費或代辦費。被告固提出委任契約書以
    證明其受本祭祀公業委任處理系爭土地買賣及地上物拆除等
    事宜之報酬為五百七十五萬元之事實，該委任契約亦明載地
    上物拆遷補償費由本祭祀公業負擔，其雖記載本祭祀公業同
    意於委任工作全部完成時，給付代辦人即訴外人甲○○、江
    信賢，然此部分記載與上開各節事實不符，自據此遽認訴外
    人甲○○之代書費（或代辦費）即為五百七十五萬元。是被
    告所辯原告所提出九十三年七月二十日本公業「土地出售收
    支總表」中支出欄第七項「江代書墊付二百萬元」、第八項
    「代辦費三百七十五萬元」均係確實。該二項即代辦人甲○
    ○辦理本公業確實應得之酬勞合計五百七十五萬元。因處理
    本公業土地上房屋拆除工作，地上物所有人林紹鴻等人組成
    自救會抗爭，嗣經協調後，代辦人江代書自其酬勞中提出二
    百萬元，以對自救會成員之地上物每坪增加補償三千元。然
    為配合江代書申報綜合所得稅之需，而以「江代書墊付二百
    萬元」列為科目，「代辦費」另列為一科目云云，顯非可採
    。而上開二百萬元既列為本祭祀公業支出項下之房屋補償費
    ，足認係本祭祀公業對其他占有人房屋補償每坪增加三千元
    無訛。另被告提出之收款證明書僅能記載收款人自訴外人甲
    ○○收取房屋補償款或協助拆遷之報酬等情，然訴外人甲○
    ○既受本祭祀公業委任代辦地上物拆遷事宜，基此而代為轉
    發補償費亦非無可能，故亦難以上開收款證明書而認係由訴
    外人甲○○以其獲得之報酬自行負擔該補償費用。是被告辯
    稱林江祭祀公業實際上並未增加補償費予任何第三人云云，
    亦不可信。綜上所述，足認原告主張被告對於其他占有人之
    房屋拆除補償費，每坪增加補償三千元乙節，應可信憑。
五、從而，依協議書第五條約定，被告應以最高補償價格為原告
    之房屋及豬舍拆除之補償標準。易言之，被告亦應就上開每
    坪增加補償三千元部分補償原告。而原告之房屋有三０．一
    三坪，豬舍有四．五九坪，已如前述，則被告應再給付原告
    之補償費即為一十萬四千一百六十元〔３０００ｘ（３０．
    １３＋４．５９）＝１０４１６０〕。
六、按當事人得約定債務人於債務不履行時，應支付違約金，固
    民法第二百五十條第一項定有明文。然我民法所定違約金有
    兩種，一為以預定債務不履行之損害賠償為目的，此種違約
    金於債務人不履行債務時，債權人僅得就本來之給付或違約
    金擇一請求，不得併為請求；二為以強制債務之履行為目的
    ，此種違約金於債務人不履行債務時，債權人除得請求違約
    金外，並得請求本來之給付，有最高法院六十九年度台上字
    第一六二七號、七十年度台上字第一六四四號判決可參。經
    查，本件協議書第四條約定「雙方若有違反本約定之情形，
    應賠償他方本補償總額之五倍作為違約賠償金」。依其約定
    內容，足認其約定之違約金係以預定債務不履行之損害賠償
    為目的，故依上述說明，原告僅能就本來之給付或違約金，
    擇一請求。而原告既已請求被告給付上開補償費，自無再請
    求違約金之餘地。是原告以被告違約，請求給付違約金十萬
    元，即有未合。
七、基前所述，原告依協議書之約定，請求被告給付補償費一十
    萬四千一百六十元，及自本院九十三年度促字第六０三五二
    號支付命令送達翌日即九十三年十一月五日起至清償日止按
    年息百分之五計算之利息部分，顯有理由，應予准許。逾此
    部分之請求，則屬無據，應駁回之。
八、原告勝訴部分，因係命被告給付之金額未逾五十萬元之判決
    ，本院自應依職權為假執行宣告，原告雖陳明願提供擔保，
    聲請宣告假執行，僅係促使本院職權之發動。而被告陳明願
    供擔保聲請准免為假執行，於此部分，核無不合，爰酌定相
    當擔保金額准許之，至原告敗訴部分，原告之假執行宣告聲
    請，因其訴無理由被駁回而失所附麗，應併予駁回。
九、結論：原告之訴為一部有理由，一部無理由，依民事訴訟法
    第四百三十六條第二項、第七十九條、第三百八十九條第一
    項第五款、第三百九十二條第二項，判決如主文。
中　　華　　民　　國　九十四　年　三　　月　　二　　　日
　　　　　　　　　　　　　　臺灣臺中地方法院沙鹿簡易庭
                                      法　官　 許文碩
